【裁判字號】    90,重上,10
【裁判日期】    900320
【裁判案由】    給付借款
【裁判全文】
臺灣高等法院臺中分院民事判決      九十年度重上字第一○號
      上  訴  人  彰化商業銀行股份有限公司
      法定代理人  張伯欣
      訴訟代理人  林益輝律師
      複代理人    鐘仲智      .
      送達代收人  黃添貴      .
      被 上 訴人  乙○○    .
      被 上 訴人  甲○○    .
      右二人共同
      訴訟代理人  陳光龍律師
      複 代 理人  葉民文    .
右當事人間請求給付借款事件，上訴人對於中華民國八十九年十一月十日臺灣臺中地
方法院八十九年度重訴字第三五八號第一審判決提起上訴，本院判決如左：
    主    文
原判決除確定部分外廢棄。
右廢棄部分，被上訴人等應與陳靜坤連帶給付上訴人新台幣貳仟玖佰伍拾萬元，及自
民國八十七年十月二十五日起，至清償日止，按週年利率百分之八、八七五計算之利
息暨自八十七年十一月二十六日起至八十八年五月二十五日止，按上開利率百分之十
，自八十八年五月二十六日起至清償日止，按上開利率百分之二十計算之違約金。
第一審（除確定部分外）、二審訴訟費用由被上訴人連帶負擔。
本判決所命給付，上訴人於以新台幣玖佰捌拾參萬肆仟元為被上訴人預供擔保後得假
執行；被上訴人如於假執行程序實施前，以新台幣貳仟玖佰伍拾萬元為上訴人預供擔
保，得免為假執行。
    事    實
甲、上訴人方面：
一、聲明：求為判決：
   （一）原判決關於上訴人敗訴部份廢棄。
   （二）如主文第二項所示。
   （三）上訴人願供擔保請准宣告假執行。
二、陳述：除與原判決記載相同者，予以引用外，補稱：
   （一）本件保証契約係保証人擔保借款人千友營造股份有限公司（以下簡稱千友
         公司）對銀行債務之清償責任，性屬單務、無償契約，並非消費之法律關
         係，並不適用消費者保護法之規定，原審判決依消費者保護法規定，認保
         証契約有無效之情，殊有違誤。
   （二）原審判決所認定被上訴人等之保証期限以「一年為期」尚無根據，蓋本件
         千友公司係於八十五年五月六日向上訴人申請辦理預定最高限額新台幣（
         下同）五千萬元之抵押借款時，邀被上訴人擔任連帶保証人，而簽立「保
         証契約書」及「約定書」，並非為單筆二千九百五十萬元之借款擔任借貸
         連帶保証人，本件係屬最高限額保証，故無保証期限為一年之約定。
   （三）被上訴人等於八十五年五月六日簽立保証書、約定書，依保証書內載「連
         帶保証人（以下簡稱保証人）今向彰化商業銀行股份有限公司（即彰化商
         業銀行，包括總行所屬各分支機構以下簡稱貴行）保証千友營造股份有限
         公司（以下簡稱主債務人）對貴行所負之一切債務以本金新台幣伍仟萬元
         限額暨其利息、遲延利息、違約金、損害賠償金及其他從屬於主債務人之
         負擔，願與主債務人負連帶清償之責．．．。」可徵本件被上訴人替千友
         公司擔任未定期間之連帶保証。且被上訴人自始迄今未依民法第七百五十
         四條規定向上訴人表示終止保証契約。則千友公司於八十七年九月二十五
         日向上訴人借貸之二千九百五十萬元，既仍為被上訴人保証契約期限內，
         仍負有連帶保証責任。
   （四）上訴人否認被上訴人等係因擔任千友公司之董監事，以該身份擔任連帶保
         証人；且約定書、保証書亦無此記載，故不能以解除董、監事職務作為免
         責之依據。蓋以該公司之董、監事任免並無通知上訴人之義務，若係以董
         、監事身份作為擔任連帶保証人之條件，則其董、監事任免當知會上訴人
         ，且應經上訴人同意，更應將此條件於約定書、保証書上訂明。
三、証據：除援用第一審所提証據外，補提抵押權設定契約書、約定事項、他項權利
    証明書影本各一件為証。
乙、被上訴人方面：
一、聲明：求為判決：
   （一）駁回上訴。
   （二）如受不利判決，願供擔保請准宣告免為假執行。
二、陳述：
   （一）依兩造間之授信契約書第十三條規定，約定書為從屬於主債務契約，被上
         訴人所為之保証契約係從屬於主債務人千友公司八十五年五月六日向上訴
         人借款二千九百五十萬元之借貸契約，該借貸契約之期限為一年，又前開
         借款已經主債務人清償，亦為上訴人所承認，故被上訴人之保証責任應歸
         於消滅。
   （二）系爭借款為千友公司於八十七年九月二十五日向上訴人所借，上訴人未以
         書面通知被上訴人而係另要求葉春樹、陳靜坤、曾正仁等為連帶保証人，
         若被上訴人之保証責任尚未消滅，則上訴人何以未通知被上訴人另有新債
         務存在，又何以須另覓保証人？又上訴人基於經濟強者之地位，預先擬定
         此類定型化契約，基於誠信及平等互惠原則，對被上訴人顯失公平，依消
         費者保護法第十二條之規定，應屬無效。
   （三）上訴人於原審所提出之保証書上特別條款第一條連帶保証人欄上分別註記
         「葉」、「坤」、「勇」、「瑞」指定當時擔任千友公司董、監事之被上
         訴人擔任連帶保証人，顯見被上訴人係應上訴人要求以董、監事身分擔任
         保証人。又一般消費借貸實務，對於公司之借貸均要求公司之董、監事負
         連帶保証之責，而被上訴人乙○○已於八十六年十一月一日解除千友公司
         董事職務，另被上訴人甲○○已於八十六年五月三十一日解除監察人職務
         ，則千友公司於八十七年九月二十五日向上訴人借貸系爭借款，依最高法
         院七十七年台上字第三六七號判決要旨，被上訴人等自無須負連帶保証責
         任。
   （四）原審判決適用消費者保護法並無違誤，縱認銀行與連帶保証人間之保証契
         約，非屬於消費借貸關係，惟為維持雙方當事人間私法上利益之均衡，避
         免約款制定者濫用其經濟上、法律上或其他與締約基礎有關之優勢，而侵
         害契約相對人之利益，即應以民法第二百十九條誠信原則審查定型化契約
         條款之效力。消費者保護法第十二條已揭示一般定型化契約條款無效之判
         斷標準，非消費關係之定型化契約，若有該條第二項之情形，亦應認違反
         誠信原則而無效。本件兩造所訂立之保証人保証範圍及於現在及將來一定
         限額之債務之條款，係屬定型化契約，且違反誠信原則，當屬無效。
   （五）一般向銀行借款須銀行審核後，才准予放款，足見上訴人之授信業務，係
         採逐年審查之方式，並非授信申請核准後，即永續不變。況依一般金融機
         關之交易習慣，所有與授信有關之文件，均由金融機關保管，金融機關如
         何於相關文件上批示，貸款戶及其連帶保証人均無從知悉，應由上訴人提
         供相關授信借款資料。若該次借款已清償，嗣後仍須借款時需填寫新的授
         信申請書，可知當事人之真意，屆期之舊授信申請書已失其效力。參酌最
         高法院七十七年台上字第三六七號及七十九年台上字第一八０八號裁判要
         旨，本件千友公司向上訴人借款，係以公司之董監事為連帶保証人，則於
         董、監事之更迭，新任董、監事另出具保証書為千友公司任連帶保証人時
         ，舊董、監事之連帶保証責任，自應歸於消滅。
三、証據：除援用第一審所提証據外，補提台灣高等法院八十八年度重上更字第一二
    九號民事判決影本一件為証。
          理    由
一、本件上訴人於原審起訴主張：被上訴人乙○○、甲○○與陳靜坤（已經原審判決
    命為給付並因未上訴而確定）等三人於八十五年五月六日簽立保證書，保證訴外
    人千友公司對上訴人現在（包括過去所為、現在尚未清償）及將來所負之借款以
    本金五千萬元為限額負連帶清償責任。嗣訴外人千友公司於八十七年九月二十五
    日。向上訴人借款二千九百五十萬元，約定按月清償利息，逾期在六個月以內者
    ，按原利率加百分之十違約金，逾期在六個月以上者，按原利率百分之二十計算
    違約金，清償日為八十八年九月二十五日，詎訴外人千友營造公司自八十七年十
    月二十五日起即未依約繳付利息，迭經催討均未經理會，依兩造所簽約定書第六
    條第一項約定，經上訴人事先催告，任何一宗債務不依約付息時視同所有債務均
    到期，則上訴人依約請求被上訴人及陳靜坤就訴外人千友公司所欠之二千九百五
    十萬元負連帶清償責任，並依約給付利息及違約金。另被上訴人等係千友公司於
    八十五年五月六日向上訴人申請辦理預定最高限額五千萬元之抵押借款時之連帶
    保証人，立有「保証契約書」及「約定書」，係屬最高限額保証，故無保証期限
    為一年之約定；且否認被上訴人等係以董、監事之身份為訴外人即主債務人千友
    公司擔任保証人。
二、被上訴人則以：依兩造間之授信契約書第十三條規定，被上訴人所為之保証契約
    係從屬於主債務人千友公司八十五年五月六日向上訴人借款二千九百五十萬元之
    借貸契約，該借貸契約之期限為一年，又前開借款已經主債務人清償，亦為上訴
    人所承認，故被上訴人之保証責任應歸於消滅。又上訴人基於經濟強者之地位，
    預先擬定此類定型化契約，基於誠信及平等互惠原則，對被上訴人顯失公平，依
    消費者保護法第十二條之規定，應屬無效。縱認保証契約不能適用消費者保護法
    ，亦應以民法第二百十九條誠信原則審查本件定型化契約條款之效力，而認契約
    關於保証範圍及於現在及將來一定限額之債務之條款違反誠信原則，當屬無效。
    另一般消費實務，對於公司之借貸均要求公司之董、監事負連帶保証之責，上訴
    人於原審所提出之保証書上特別條款第一條連帶保証人欄上分別註記「葉」、「
    坤」、「勇」、「瑞」，即指定當時擔任千友公司董、監事之被上訴人擔任連帶
    保証人，顯見被上訴人係應上訴人要求以董、監事身分擔任保証人，而被上訴人
    乙○○已於八十六年十一月一日解除千友公司董事職務，被上訴人甲○○已於八
    十六年五月三十一日解除監察人職務，則千友公司於八十七年九月二十五日向上
    訴人借貸系爭借款，依最高法院七十七年台上字第三六七號判決要旨，被上訴人
    等自無須負連帶保証責任等語，資為抗辯。
三、上訴人主張被上訴人等於八十五年五月六日任訴外人即主債務人千友公司之連帶
    保証人，約定就千友公司對上訴人所負之一切債務以本金伍仟萬元限額暨其利息
    、遲延利息、違約金、損害賠償金及其他從屬於主債務之負擔，與主債務人負連
    帶清償之責。而所稱之一切債務，係指債務人於現在（含過去所負現成尚未清償
    ）及將來對上訴人所負之借款、票據墊款、透支、保証、損害賠償及其他債務而
    言。嗣千友公司於八十七年九月二十五日向上訴人借款二千九百五十萬元，自八
    十七年十月二十五日起，主債務人即未依約繳息，依約定書第六條所載，視為全
    部到期等情，已據其提出借據、保証書、授信約定書等為証，復為被上訴人等所
    不爭執（見本院九十年二月八日準備程序筆錄），自堪信上訴人之主張為真正，
    雖被上訴人等以前揭情詞置辯，惟查：
  （一）所謂消費者，依消費者保護法第二條立法解釋，指以消費為目的而為交易、
        使用商品或接受服務者而言。銀行或其他金融機關與連帶保証人間所訂立之
        保証契約，乃保証人擔保借款人對金融機關債務之清償責任，金融機關對保
        証人並未提供任何商品或服務，保証人並未因有保証契約而自銀行獲得報償
        ，其性質應屬單務、無償契約，尚非屬消費者保護法之有關消費法律關係，
        自無該法之適用。（最高法院八十八年度台上字第二０五三號、一０八四號
        、五七號裁判參照）本件被上訴人等與上訴人所簽立之約定書係被上訴人就
        主債務人千友公司向上訴人借款負連帶清償責任之連帶保証契約，兩者間顯
        非以消費為目的而為交易、使用商品或接受服務，非有關屬消費之法律關係
        ，顯無消費者保護法之適用。況該保証書並未排除民法第七百五十一條、七
        百五十四條、第七百五十五條之規定，縱觀保証書及授信約定書之內容，對
        被上訴人之權利亦無其他違反民法關於保証人責任之限制；上訴人經營融資
        借貸業務，仍須承受主債務人及保証人信用、資力可能未能清償借款之商業
        風險，並非一經保証人之保証，上訴人即無逾期貸放款及呆帳之風險，兩造
        保証契約之內容已為上訴人評估自身商業風險之條件，保証人亦可依民法第
        七百五十四條終止保証契約，自難認不定期之保証契約有何違反平等互惠之
        原則可言。
  （二）又消費者保護法第十五條固規定：「定型化契約中之一般條款抵觸非一般條
        款之約定者，其抵觸部分無效。」，而所謂「一般條款」即為「定型化契約
        條款」，乃契約當事人一方為與不特定之多數人訂立契約而預先擬定之交易
        條款。所謂「非一般條款」，依消費者保護法施行細則第十條第二項所載，
        指契約當事人個別蹉商而合意之契約條款。本件保証契約約定，保証人之保
        証範圍約定「本保証書所稱一切債務，係指主債務人於現在（含過去所負現
        在尚未清償）及將來對貴行所負之借款、票據墊款、透支、保証、損害賠償
        及其他債務」之約定，固為一般條款，而上開約定書訂立之同時，千友公司
        向上訴人借款，並由被上訴人等為連帶保証人，立有借據，為限一年，此為
        被上訴人所自承（見原審卷第二十七頁），原審認兩造八十五年五月六日所
        簽立之「保証書」、「授信約定書」，就二千九百五十萬元之債務，以一年
        為期云云，然於本件卷附八十五年五月六日之「約定書」、「授信約定書」
        並無上開記載，復為上訴人所否認（見上訴人上訴理由狀），本件約定書為
        最高限額保証，依常情不可能亦無必要就同一主債務人同時簽立二份約定書
        及授信約定書。若於借據中記載上開借款期限一年，則該約定借貸金額係於
        本件約定書約定保証五千萬元金額之範圍內，即該借據上借貸金額之保証為
        本件約定書所定保証範圍之一部，並無抵觸可言。如認借據記載借期一年，
        與約定書關於最高限額保証之記載抵觸而無效，無異於完全否認最高限額保
        証之適用。故上訴意旨指原審上開關於保証書、授信約定書約定期限一年之
        認定有誤，即屬可信。
  （三）再者，被上訴人雖辯稱：縱認保証契約不能適用消費者保護法，亦應以民法
        第二百十九條誠信原則（已經刪除）審查本件定型化契約條款之效力，而認
        契約無效云云。然查，債權人本得依連帶保証契約向連帶保証人求償，本件
        上訴人權利之行使，尚難認有背誠信原則。況兩造關於被上訴人保証責任之
        約定，顯依最高限額保証契約之本旨，以達成主債務人借貸、週轉之方便，
        並無加重保証人之責任，亦未排除民法第七百五十一條、第七百五十四條、
        第七百五十五條之適用，已如前述，亦無限制保証人終止保証契約權利之行
        使或令其拋棄權利，顯與民法第二百四十七條之一各款所示顯失公平之情事
        不同，本件保証書及授信約定書應為有效。
  （四）至被上訴人另辯稱：一般消費實務，對於公司之借貸均要求公司之董、監事
        負連帶保証之責，上訴人於原審所提出之保証書上特別條款第一條連帶保証
        人欄上分別註記「葉」、「坤」、「勇」、「瑞」，顯見被上訴人係應上訴
        人要求以董、監事身分擔任保証人，而被上訴人乙○○已於八十六年十一月
        一日解除千友公司董事職務，被上訴人甲○○已於八十六年五月三十一日解
        除監察人職務，則千友公司於八十七年九月二十五日向上訴人借貸系爭借款
        ，依最高法院七十七年度台上字第三六七號裁判意旨，被上訴人等自無須負
        連帶保証責任等語。惟最高法院七十七年度台上字第三六七號判決意旨係以
        連帶保証人事實上是否以董、監事身分為主債務人保証，且重新出具保証書
        予債權人認有探求之必要。本件上訴人已否認兩造之保証契約係以千友公司
        之董、監事身份負連帶保証，自應由被上訴人就此抗辯負舉証責任。上訴人
        於原審所提出之保証書上特別條款第一條連帶保証人欄上分別註記「葉」、
        「坤」、「勇」、「瑞」，但八十五年五月六日簽立約定書時，千友公司之
        董、監事為葉春樹、陳靜坤、乙○○、甲○○，而本件保証約定書之連帶保
        証人尚有非該公司董、監事之曾正仁，顯見連帶保証人非必為千友公司之董
        、監事；八十七年九月二十五日系爭借據上簽名之連帶保証人為葉春樹、曾
        正仁、陳靜坤，而斯時千友公司之董、監事為葉春樹、陳靜坤、林政權、黃
        德峰，此有公司變更登記事項卡附原審卷可查，故借據上之連帶保証人未必
        為千友公司之董、監事，而千友公司之董、監事亦未必擔任千友公司向上訴
        人借款之連帶保証人。是尚難據此約定書上連帶保証人欄上註記之「葉」、
        「坤」、「勇」、「瑞」等字，而遽認兩造合意被上訴人係以主債務人之董
        、監事身份任保証人，一但保証人喪失董、監事責任，其連帶保証責任即消
        滅。至被上訴人所提之台灣高等法院八十八年度重上更字第一二九號判決，
        已經債權人之受雇人明確証明連帶保証人係以主債務人董、監事身份為保証
        人者，其案情顯與本件不同，並無援引之理。
四、按就連續發生之債務為保証而未定期限者，乃法所允許，被上訴人等係於八十五
    年五月六日立具保証書保証千友公司對上訴人之借款在五千萬元範圍內負連帶保
    証責任，為最高限額保証，且未定期間，依契約自由之原則，自屬有效成立，且
    無違誠信原則，在未經其依民法第七百五十四條規定終止保証契約或有其他消滅
    原因以前，所生約定範圍內之債務，不逾最高限額者，均為保証契約效力所及（
    最高法院七十七年度台上字第九四三號判例及八十六年度台上字第二七０六號、
    八十七年度台上字第八七九號裁判參照）。故千友公司在該保証契約有效期間內
    已發生約定範圍內之債務，縱已清償，該保証契約依然有效，嗣後所生約定範圍
    內之債務，於不逾最高限額者，被上訴人等仍應負保証責任。從而，上訴人依消
    費借貸及連帶保証之法律關係，訴請被上訴人等連帶給付借款二千九百五十萬元
    及自八十七年十月二十五日起至清償日止，按年息百分之八、八七五計算之利息
    暨自八十七年十一月二十六日起至八十八年五月二十五日止，按上開利率百分之
    十，自八十八年五月二十六日起至清償日止，按上開利率百分之二十計算之違約
    金。為有理由，應予准許。原審駁回被上訴人給付部分，即非妥適，上訴人求予
    廢棄，為有理由，應由本院廢棄改判如主文第二項所示。
五、兩造陳明就本判決所命給付願供擔保請准宣告假執行及免為假執行，核無不合，
    爰分別酌定相當之擔保金額准許之。
六、據上論結，本件上訴為有理由，依民事訴訟法第四百五十條、第八十五條第二項
    、第四百六十三條、第三百九十二條、第三百九十條第二項，判決如主文。
中      華      民      國    九十      年      三      月     二十     日
~B1民事第六庭審判長法  官  吳火川
~B2                法  官  陳繼先
~B3                法  官  吳惠郁
右為正本係照原本作成。
如對本判決上訴，須於收受判決送達後二十日內向本院提出上訴書狀，其未表明上訴
理由者，應於提出上訴後二十日內向本院提出上訴理由書（須按他造人數附具繕本）
，並繳納送達用雙掛號郵票拾份（每份參拾肆元）。
上訴時應提出委任律師或具有律師資格之人之委任狀；委任有律師資格者，另應附具
律師及格證書及釋明委任人與受任人有民事訴訟法第四百六十六條之一第一項但書或
第二項（詳附註）所定關係之釋明文書影本。
~B                書記官  呂淑芬
中      華      民      國    九十      年      三      月    二十一    日
附註：
民事訴訟法第四百六十六條之一（第一項、第二項）
對於第二審判決上訴，上訴人應委任律師為訴訟代理人。但上訴人或其法定代理人具
有律師資格者，不在此限。
上訴人之配偶、三親等內之血親、二親等內之姻親，或上訴人為法人、中央或地方機
關時，其所屬專任人員具有律師資格並經法院認為適當者，亦得為第三審訴訟代理人
。
                                                                        Ｙ


司法院資訊處製作；財團法人民間司法改革基金會備份。
